【裁判字號】    96,訴,37
【裁判日期】    970131
【裁判案由】    交付土地所有權狀等
【裁判全文】
臺灣新竹地方法院民事判決                96年度訴字第37號
原      告  丁○○兼祭祀公業黎有記、黎承吉管理人
訴訟代理人  丙○○
                        5號1.
被      告  乙○○
上列當事人間請求交付土地所有權狀等事件，本院於民國97年1
月8日辯論終結，判決如下：
    主  文
原告之訴駁回。
訴訟費用由原告負擔。
    事實及理由
一、原告主張：
(一)、請求確認管理權存在部分：
    查被告原為祭祀公業黎有記、黎承吉管理委員會之主任委員
    兼該祭祀公業之管理人，其因故向祭祀公業黎有記、黎承吉
    管理委員會辭去主任委員及管理人之身分，嗣該祭祀公業黎
    有記、黎承吉管理委員會於民國92年3月23日決議由原告丁
    ○○代理主任委員，依祭祀公業黎有記、黎承吉管理委員會
    章程第7條規定：「管理委員會設主任委員一人、副主任委
    員二人、監察人四人，由委員會推選之；主任委員為本會之
    管理人，內外代表本會行使職權。」則原告丁○○對內、對
    外，均可代表祭祀公業黎有記、黎承吉行使職權，因被告否
    認原告丁○○有管理權，原告丁○○為此提起本件訴訟，請
    求確認原告丁○○與祭祀公業黎有記、黎承吉間管理權存在
    。
(二)、請求交付土地所有權狀、派下證明書等物件部分：
    依祭祀公業黎有記、黎承吉管理委員會章程第5條規定：「
    本會設派下員大會為最高權力機構，由全體派下員組成之，
    本公業派下員於經主管機關公告確定核發名冊內所列人員為
    基本派下員。」是該祭祀公業有經新竹縣新埔鎮公所出具之
    祭祀公業派下證明書、派下員系統表、派下全員名冊等重要
    文件。另依管理委員會章程第18條規定：「本會應具備左列
    簿冊：二、財產目錄備品設備等明細表。六、其他應備文件
    。」之內容可知，祭祀公業派下證明書、派下員系統表、派
    下全員名冊及土地清冊等，均屬祭祀公業黎有記、黎承吉管
    理委員會應備文件。再依管理委員會章程第20條規定：「本
    公業所有財產處分，依照土地法第三十四條之一規定辦理，
    並大會議決後授權管理人全權處理之。」之內容可知，有關
    祭祀公業之財產處分已授權主任委員處理，被告任職主任委
    員期間，亦負有掌管祭祀公業黎有記、黎承吉之印信圖章及
    公業所有如附表所示8筆土地所有權狀等責任，惟被告於離
    職時，並未將上開文件、印信圖章及如附表所示之8筆土地
    所有權狀返還祭祀公業黎有記、黎承吉管理委員會，原告丁
    ○○即祭祀公業黎有記、黎承吉管理人為此請求被告返還祭
    祀公業黎有記、黎承吉派下證明書（含派下員系統表、派下
    全員名冊及土地清冊）、印信圖章1枚及如附表所示之土地
    所有權狀等物。
(三)、對被告抗辯之陳述：
    被告雖辯稱其已辭職，相關物件均在訴外人甲○○手中，其
    不負保管之責。惟原告丁○○即祭祀公業黎有記、黎承吉管
    理人從未收到被告之辭職書，被告也不曾辦理移交手續，更
    沒有向鎮公所申報及交出相關物件，導致現在祭祀公業主任
    管理員還登記在被告名下，原告丁○○即祭祀公業黎有記、
    黎承吉管理人無從對外行文，故原告丁○○有確認管理人之
    利益。另依相關作業規定，被告任主任管理員時，必須保有
    財產證明書等物件，如被告將該等物件交給他人，仍應將上
    開物件取回交給原告丁○○即祭祀公業黎有記、黎承吉管理
    人。
(四)、綜上，爰聲明：
(1)、確認原告丁○○與祭祀公業黎有記、黎承吉間管理權存在。
(2)、請求被告返還祭祀公業黎有記、黎承吉派下證明書（含派下
    員系統表、派下全員名冊及土地清冊）、祭祀公業黎有記、
    黎承吉所有如附表所示之土地所有權狀、祭祀公業黎有記、
    黎承吉印信圖章1枚。
(3)、訴訟費用由被告負擔。
二、被告則以：
(一)、被告前雖擔任「黎有記、黎承吉祭祀公業管理委員會」主任
    委員兼管理人一職，但因身體健康因素，已於91年7月29日
    辭卸主任委員兼管理人職務。被告辭職後未曾過問與聞有關
    「黎有記、黎承吉祭祀公業管理委員會」之相關事務，嗣該
    委員會決議由誰擔任代理主任委員，被告從未獲悉，亦從不
    否認原告丁○○有管理權，原告丁○○訴請被告確認其與祭
    祀公業黎有記、黎承吉間管理權存在，顯無即受確認判決之
    法律上利益。
(二)、被告擔任「黎有記、黎承吉祭祀公業管理委員會」主任委員
    兼管理人期間，從未保管或持有該管理委員會之派下證明書
    （含派下員系統表、派下全員名冊及土地清冊）、土地所有
    權狀及印信圖章等物件，該等物件實係訴外人甲○○即祭祀
    公業管理委員會總幹事統籌保管，原告丁○○既係祭祀公業
    之代理管理人，自可依法或依規向訴外人甲○○索取使用，
    該等物件既非屬被告保管或持有，被告何來「返還」之權能
    ？
(三)、綜上，爰聲明：
(1)、原告之訴駁回。
(2)、訴訟費用由原告負擔。
三、得心證之理由：
(一)、原告主張被告原為祭祀公業黎有記、黎承吉管理委員會之主
    任委員兼管理人，嗣於91年7月29日因故辭去其主任委員及
    管理人職務，該祭祀公業管理委員會乃於92年3月23日開會
    議決由原告丁○○代理主任委員。惟被告辭去上職後，祭祀
    公業管理人仍登記為被告，祭祀公業之派下證明書（含派下
    員系統表、派下全員名冊及土地清冊）、印信圖章及如附表
    所示之土地所有權狀等物件，至今仍在訴外人即該祭祀公業
    前任總幹事甲○○持有中，未曾交付予原告丁○○即祭祀公
    業黎有記、黎承吉管理人等情，業經原告提出財產清冊、祭
    祀公業黎有記、黎承吉管理委員會92年度第1次委員會會議
    記錄、新竹縣新埔鎮公所新埔祭派證字第零壹陸號祭祀公業
    派下證明書、派下員名冊、派下員系統表、新竹縣新埔鎮公
    所94年8月29日新埔民字第0940009167號函、被告96年2月13
    日信函各1份為證，且為被告所不爭執，堪信原告此部分之
    主張為真實。
(二)、本件兩造爭執之處應在於：原告丁○○所提確認其與祭祀
    公業黎有記、黎承吉間管理權存在有無確認利益？被告有
    無返還祭祀公業黎有記、黎承吉所有上開物件之義務？茲論
    述如下：
(1)、原告丁○○並無提起確認之訴之利益：
    按確認法律關係之訴，非原告有即受確認判決之法律上利益
    者，不得提起之，民事訴訟法第247條第1項定有明文。所謂
    即受確認判決之法律上利益，係指法律關係之存否不明確，
    原告主觀上認其在法律上之地位有不安之狀態存在，且此種
    不安之狀態，能以確認判決將之除去者而言，若縱經法院判
    決確認，亦不能除去其不安之狀態者，即難認有受確認判決
    之法律上利益（最高法院52年台上字第1240號判例意旨參照
    ）。查被告於91年7月29日辭去祭祀公業黎有記、黎承吉管
    理委員會主任委員及管理人職務後，不再過問祭祀公業事務
    ，嗣該祭祀公業管理委員會於92年3月23日另決議選任原告
    丁○○為代理主任委員，被告未曾否定原告丁○○管理祭祀
    公業之權限等情，業經被告於本院審理時供陳明確（見本院
    97年1月8日言詞辯論筆錄），並有被告提出之96年1月23日
    信函及96年3月30日存證信函各1份在卷可佐，堪信被告此部
    分之主張為真實。原告丁○○雖主張祭祀公業管理人現仍登
    記為被告，對外亦以被告名義行文，認被告否認其管理權云
    云，惟92年3月23日選任代理主任委員時，管理委員會另決
    議對外暫以被告名義行文一節，除據證人甲○○於本院審理
    時證稱：「被告辭去管理人後，祭祀公業對外行文是我去處
    理，這是經管委會授權的，92年3月23日的會議也有決議被
    告辭職後對外行文方式要比照另一個祭祀公業黎有平，就是
    對外行文暫以被告名義，但是會議記錄並沒有記載的那麼詳
    細。」等語外（見本院96年2月13日言詞辯論筆錄），並有
    證人甲○○提出之報告書1份為證，堪認被告辭職後，祭祀
    公業管理人仍登記為被告，復以被告名義對外行文之情，顯
    與被告無關，是原告丁○○據以認定被告否認其管理權云云
    ，顯無足採。本件被告始終未曾否認原告丁○○與祭祀公業
    黎有記、黎承吉間管理權之法律關係，是依原告丁○○主張
    之事實，法律關係之存否，並無不明確之情形，依首揭說明
    ，難認原告丁○○有提起確認之訴之利益存在。
(2)、被告並無返還祭祀公業黎有記、黎承吉派下證明書、如附表
    所示所有權狀等物件之義務？
    祭祀公業黎有記、黎承吉所有之派下證明書（含派下員系統
    表、派下全員名冊及土地清冊）、印信圖章及如附表所示之
    土地所有權狀等物，均由訴外人甲○○負責保管等情，業經
    被告供陳在卷（見本院97年1月8日言詞辯論筆錄），核與證
    人甲○○於本院審理時證稱：「84年委員會改選時，受委員
    會聘任委員會總幹事，我負責祭祀公業文書、執行、清明祭
    祖，祭祀公業相關簿冊、財產清單、印信等物一直以來都是
    我保管，對外行文蓋祭祀公業印信及管理人章都是我負責，
    是委員會授權總幹事執行，被告辭職後，委員會知道相關文
    件、印信都由我保管，所以就繼續委託我執行相關工作，委
    員會有口頭授權我保管相關簿冊、印信，沒有相關書面紀錄
    。」等語相符（見本院96年2月13日言詞辯論筆錄），原告
    丁○○即祭祀公業黎有記、黎承吉亦不否認甲○○為前任總
    幹事，上開物件現確由其持有之情，堪認上開物件於證人甲
    ○○就任總幹事時，均由證人甲○○保管之事實。又證人甲
    ○○既自承一直保管上開物件，未曾供述被告有何委託或交
    付上開物件之行為，則被告是否有保管上開物件之責，負有
    返還之義務，即有可疑？原告丁○○即祭祀公業黎有記、黎
    承吉固主張依管理委員會章程第20條規定：「本公業所有財
    產處分，依照土地法第三十四條之一規定辦理，並大會議決
    後授權管理人全權處理之。」之內容，可認祭祀公業之財產
    處分已授權主任委員處理，被告任職主任委員期間，負有掌
    管上開物品之責，惟觀諸管理委員會章程第20條之內容，不
    過為管理人得於大會議決授權後全權處理祭祀公業財產處分
    之規定，尚難依此逕認被告負有掌管上開物件之責任，原告
    此部分主張，亦屬無據。況被告於91年7月29日辭職後，管
    理委員會既已於92年3月23日選出代理主任管理員，是時甲
    ○○仍任祭祀公業總幹事，直到95年間始行解任等情，為原
    告丁○○即祭祀公業黎有記、黎承吉供明在卷（見本院96
    年11月27日言詞辯論筆錄），堪認被告辭職後，上開物件始
    終留在管理委員會之事實，被告又有何自己持有或將上開物
    件交給他人持有可言，原告丁○○即祭祀公業黎有記、黎承
    吉復未提出其他證據以實其說，其請求被告返還上開物件，
    洵無理由。
(三)、綜上，本件被告既不否認原告丁○○與祭祀公業黎有記、黎
    承吉間管理權存在，則原告丁○○顯無提起確認之訴之利益
    存在。又被告應不負責保管上開物件，復無證據證明有返還
    該等物件之義務，原告丁○○即祭祀公業黎有記、黎承吉管
    理人請求被告返還派下證明書等物件，亦無理由，從而，原
    告之訴均應駁回。
四、本案事證已臻明確，兩造其餘主張陳述及所提之證據，經審
    酌後認均與本件判決結果無涉或無違，爰不再予論述，附此
    敘明。
五、訴訟費用負擔之依據：民事訴訟法第78條。
中    華    民    國    97    年    1    月    31     日
                  民事第一庭  法  官  林昌義
以上正本係照原本做成。
如對本判決上訴，須於判決送達後20日內向本院提出上訴狀。
中    華    民    國    97    年    1    月    31     日
                              書記官  馮玉玲


司法院資訊處製作；財團法人民間司法改革基金會備份。
